---
title: "Ilustración problemas de agrupamiento"
author: "Juan David Ospina Arango"
date: "4/8/2021"
output: html_document
---

```{r setup, include=FALSE}
knitr::opts_chunk$set(echo = TRUE)
```

## Ejemplo 1: datos simulados

Simularemos un conjunto de datos con variables numéricas y categóricas binarias:

```{r}
N <- 200
set.seed(20210408)
x1 <- rnorm(N,mean=100,sd=15)
x2 <- runif(N,28,40)
x3 <- rpois(N, lambda = 8)
c1 <- rbinom(N,size=1,prob=0.2)
c2 <- rbinom(N,size=1, prob=0.6)
c3 <- rbinom(N, size=1,prob=0.01)
datos <- data.frame(x1,x2,x3,c1,c2,c3)
```

Veamos una descripción de los datos con el comando `summary()`:

```{r}
summary(datos)
```

```{r}
pairs(datos)
```

Hagamos un `pairs()` de solo las variables numéricas (no binarias):

```{r}
pairs(datos[,c("x1","x2","x3")],col=datos$c1+1,pch=datos$c2+1,cex=datos$c3+1)
```
Comenzaremos usando el agrupamiento jerárquico. Para lo cual calcularmos la matriz de distancia correspondiente para cada tipo de variable.

Primero se separa el conjunto de dato en dos: un conjunto con solo las variables binarias y otro con las otras variables numéricas:

```{r}
datos_cat <- datos[,c("c1","c2","c3")]
datos_num <- datos[,c("x1","x2","x3")]
```

Ahora se normaliza el conjunto que tiene las variables numéricas:

```{r}
datos_num_scaled <- scale(datos_num,center = TRUE, scale = TRUE)
```

Ahora se calculan las distancias entre los individuos en cada conjunto de datos:

```{r}
D_cat <- dist(datos_cat,method="binary",diag=TRUE)
D_num <- dist(datos_num_scaled,diag=TRUE)
```

Distancias según las variables binarias: 

```{r}
# Tarea: poner una barra de colores
image(t(as.matrix(D_cat)[,N:1]), main="Distancias según las variables binarias")
```

Distancias según las variables numéricas (diferentes de binarias):

```{r}
# Tarea: poner una barra de colores
image(t(as.matrix(D_num)[,N:1]), main="Distancias según las variables numéricas")
```


Estamos en un espacio de dimensión $p=p_1+p_2$, si $x_1=[{x_1^{1} }^T\quad {x_1^{2}}^T]^T$ y $x_2=[{x_2^{1} }^T\quad {x_2^{2}}^T]^T$, con $x_1^{1}, x_2^{1} \in \mathbb{R}^{p_1}$ y $x_1^{2}, x_2^{2} \in \mathbb{R}^{p_2}$ y $d_1$ y $d_2$ son funciones de distancia, entonces se puede definir $d_{Tot}(x_1, x_2)=d_1(x_1^{1},x_2^{1})+d_2(x_1^{2},x_2^{2})$.


Ahora sumemos las dos matrices de distancias:

```{r}
D_Tot <- D_cat + D_num
```

Visualicemos la matriz de distancias total:

```{r}
image(t(as.matrix(D_Tot)[,N:1]), main="Distancias totales")
```

Ahora hagamos el agrupamiento jerárquico:

```{r}
cluster_jerar <- hclust(D_Tot,method = "complete")
```

Visualicemos el dendograma:

```{r}
plot(cluster_jerar)
```

De acuerdo a este gráfico se identifican cinco grupos potencialmente interesantes:

```{r}
etiqueta_grupo <- cutree(cluster_jerar,k=5)
```

Veamos cuántos elementos tiene cada grupo:

```{r}
table(etiqueta_grupo)
```
Veamos ahora las características de cada grupo:

Grupo 1:

```{r}
summary(datos[etiqueta_grupo==1,])
```

Grupo 2:

```{r}
summary(datos[etiqueta_grupo==2,])
```

Grupo 3:

```{r}
summary(datos[etiqueta_grupo==3,])
```

Grupo 4:

```{r}
summary(datos[etiqueta_grupo==4,])
```



Grupo 5:

```{r}
summary(datos[etiqueta_grupo==5,])
```


```{r}
aggregate(datos_num$x1~etiqueta_grupo,FUN=sd)
```


Fin.






